臺灣臺北地方法院民事判決　　　　　　 94年度簡上字第256號
上　訴　人　丁○○
訴訟代理人　王元勳律師
　　　　　　李怡欣律師
被上訴人　　戊○○
訴訟代理人　丙○○
上列當事人間請求修復漏水等事件，上訴人對於中華民國94年2
月18日臺灣臺北地方法院93年度店簡字第338號第一審判決提起
上訴，本院於95年12月25日言詞辯論終結，判決如下：
    主  文
上訴駁回。
第二審訴訟費用由上訴人負擔。
    事實及理由
一、被上訴人起訴主張：
　(一)被上訴人自民國（下同）88年取得坐落於台北縣新店市○○
    路48巷11號2樓房屋（下稱「系爭房屋」）所有權後，發現
    與上訴人互為上下層之樓板有滲漏現象，向上訴人要求允許
    進入其專有部分進行勘查修繕等事，迄92年7月中旬因系爭
    房屋漏水狀況嚴重，經上訴人同意後，由專業工程人員將上
    訴人住處熱水器出水口封閉觀察3天後，被上訴人房屋頂部
    漏水狀況才完全改善，被上訴人乃請求上訴人自行修繕，惟
    遭上訴人拒絕，嗣93年2月間，原已滲漏位置轉為嚴重滴水
    ，經被上訴人再以口頭方式請上訴人自聘工人修繕，仍遭被
    上訴人拒絕，為此提起本件訴訟，爰依公寓大廈管理條例第
    6條及第12條訴請上訴人應將其所坐落於台北縣新店市○○
    路48巷11號3樓之房屋漏水完全修復。如上訴人不願履行修
    繕，應容忍被上訴人僱工進入該屋內進行修繕，修繕費用新
    台幣（下同）90,622元由上訴人負擔。另依民法第195條第1
    項之規定請求上訴人賠償被上訴人100,000萬元之精神上損
    害，及依民法第184條第1項前段、第213條第1、3項請求被
    上訴人賠償天花板修復費用31,555元，合計上訴人應給付被
    上訴人131,555元。原審判決上訴人應容忍被上訴人僱工進
    入其所有坐落於台北縣新店市○○路48巷11號3樓房屋內進
    行漏水修復工程，並負擔修繕費用45,311元，並駁回被上訴
    人其餘之訴（被上訴人請求上訴人應將上開房屋之漏水完全
    修復並負擔另一半修繕費用45,311元，及賠償精神上損害10
    0, 000元暨天花板裝修修復費用31,555元部分，業經原審判
    決敗訴，復未據被上訴人提起上訴，而已判決確定，附此敘
    明），上訴人就上開敗訴部分不服而提起上訴，並聲明：(一)
    原判決不利於上訴人之部分廢棄。(二)上開廢棄部分，被上訴
    人在第一審之訴及其假執行之聲請均駁回。被上訴人則於本
    院聲明：上訴駁回。
二、上訴人則以：(一)被上訴人所主張之漏水現象，實係因其自身
    裝潢不當所致，與上訴人無關，系爭房屋之漏水係因其自身
    大肆裝潢拆除樑柱致破壞屋內結構所致，亦即因可歸責於被
    上訴人已身之事由始肇生漏水或受潮污損等現象，上訴人並
    無何過失可言，依公寓大廈管理條例第12條之規定，修繕費
    用係因可歸責於被上訴人之事由所致，應由其負擔全數費用
    。(二)台北縣新店市○○路48巷11號建物係於59年7月建造完
    成，被上訴人於88年搬入時，即近30年之久，倘如鑑定結果
    所研判係因排水管年久失修所致，則早就應有漏水現象，方
    符經驗法則，被上訴人搬入系爭房屋前，系爭房屋從未有任
    何漏水狀況發生，被上訴人係於88年6月購屋，同年7月12日
    交屋後始發現漏水，足證系爭房屋之嚴重漏水顯非肇因於其
    上3樓之排水管年久失修。(三)鑑定報告並未敘及系爭房屋漏
    水是否確因3樓排水管漏水所致，該鑑定報告亦未明確指出
    兩造究何方應負責？且年久失修之真意為何？其究與系爭房
    屋之多處漏水皆有關連？抑或僅部分有關聯？該鑑定報告實
    係因鑑定人主觀認定系爭房屋上方之3樓年久失修，即率推
    測系爭房屋漏水必為3樓水管年久失修所致等語資為抗辯。
三、本件被上訴人所有之系爭房屋確有天花板陰濕、面漆脫落、
    水漬等情況，此有其所呈之照片附卷可憑（見原審卷第7頁
    至第15頁），是被上訴人主張其所有之系爭房屋有漏水之情
    形，應堪採信。經查，系爭房屋漏水之原因經被上訴人聲請
    本院囑託中華民國建築師公會全國聯合會鑑定結果，該會之
    鑑定人認為系爭房屋漏水之原因應係3樓排水管道年久失修
    所致，此有該會出具之鑑定報告書乙份附卷可按（見卷外鑑
    定報告第4頁）。上訴人雖主張漏水係因被上訴人於88年間
    購買系爭房屋後進行裝潢工程拆除樑柱致破壞屋內結構所致
    ，而應可歸責於被上訴人，不應由上訴人負責云云。然查，
    中華民國建築師公會全國聯合會至現場實施鑑定之證人王紀
    耕到庭結證稱：「我們到3樓去看過排水管，為何判定是3樓
    排水管年久失修漏水，是因為兩層即二樓、三樓的平面有改
    過，兩層的平面不同，有一間有改過，不曉得那一間，看起
    來可能是3樓沒有動過，雖然還是原來的隔間，可是3樓的隔
    間與一般的形式有點不一樣，3樓有一面牆壁跟樑之間有裂
    縫（如鑑定報告所附照片12、13號），都沒有去修，應該是
    年久失修。3樓的落水管接住柱子的排水管的地方我用手去
    摸，它的落水方向剛好是2樓漏水的位置。」、「我把兩個
    平面實際疊在一起，看3樓的落水頭和2樓漏水的位置，有沒
    有相關，經過我實際觀察，是有相關。那因為管線是埋在裡
    面，難免因為時間久了、地震等因素，而造成鬆脫，就會漏
    水，所以我才判斷是年久失修。」、「（沒有作長期觀察而
    作出的判斷，會不會有問題？）不會有問題，只要看到漏水
    原因，這和漏水有關，樓上有個洗衣機的落水槽，經過剛剛
    我所說的那個管線，雖然他（指上訴人）說是不用，可是積
    一盆水，排水的時候，還是會有影響。」、「（有沒有辦法
    排除漏水是因為2樓裝修所致）2樓的天花板是做木吊筋，我
    有特別看了一下，看釘子有沒有特別破壞上面的管線，結果
    沒有發現對上面的管線有造成破壞（見鑑定報告所附照片第
    3 、4、5、6、10、11）。」、「因為3樓有特別提到可能是
    裝修所致，我有特別觀察，我記得還有搬梯子上去看仔細，
    應該不是這個原因。」等語（見原審卷第10 1頁反面至第
    103頁），足見鑑定人係針對系爭房屋漏水處相對應於上訴
    人所有3樓房屋之位置，詳加勘查3樓房屋之管線是否可能造
    成本件漏水，並已就被上訴人裝潢系爭房屋是否亦係造成本
    件漏水之原因加以判斷，始作成上開鑑定結果。此外，證人
    即仲介公司人員甲○○亦到庭結證稱：「（被上訴人購買後
    之裝潢情形是否知悉？）我前幾天到被上訴人處，看到的屋
    子情形與我們銷售時之狀況完全一樣。（依你所見，木吊筋
    及屋體解購有無改變？）只有把天花板的石棉瓦拿下來，但
    我不懂什麼是木吊筋，不過屋體結構沒有改變。」等語（見
    本院卷第51頁反面），是以上訴人所辯係被上訴人進行裝潢
    破壞屋內結構始造成本件漏水云云，不足採信。
四、上訴人另辯稱被上訴人搬入系爭房屋前，系爭房屋從未有任
    何漏水狀況發生，足見系爭房屋漏水並非排水管年久失修所
    致云云，經查，證人乙○○到庭結證稱：「交屋當天我有跟
    被上訴人去看房子，因為當時有漏水的痕跡，天花板有很明
    顯水漬，但是牆壁沒有注意到，我們回來就跟屋主要求修復
    ，屋主說他住桃園，太遠了，而且房屋已經賣了給被上訴人
    且過戶了，不想處理，就被上訴人自己跟鄰居協商處理，賣
    方就同意扣四萬元，並寫在契約上，被上訴人就接受了。」
    、「定金至交屋相隔一個月左右，這段時間，屋主並沒有將
    鑰匙交給被上訴人，一直到交屋才交鑰匙。」等語（見本院
    卷第82頁），足見被上訴人於88年間買受系爭房屋後，於交
    屋時即已有漏水之情形，而非被上訴人搬入系爭房屋進行施
    工裝潢後始發生漏水之情事，是以上訴人上開辯詞，亦不足
    採。
五、按「他住戶因維護、修繕專有部分、約定專用部分或設置管
    線，必須進入或使用其專有部分或約定專用部分時，不得拒
    絕」、「專有部分之共同壁及樓地板或其內之管線，其維修
    費用由該共同壁雙方或樓地板上下方之區分所有權人共同負
    擔。但修繕費係因可歸責於區分所有權人之事由所致者，由
    該區分所有權人負擔」，公寓大廈管理條例第6條第1項第2
    款及同法第12條分別定有明文。本件被上訴人所有系爭房屋
    之漏水原因既係因3樓樓地板內之排水管道年久失修所導致
    ，揆諸上開規定，被上訴人自得請求上訴人容忍其進入上訴
    人所有坐落於台北縣新店市○○路48巷11號3樓之房屋進行
    漏水之修繕工程，故被上訴人請求被告應容忍被上訴人僱工
    進入該屋內進行修繕，於法尚無不合，應予准許。又依中華
    民國建築師公會全國聯合會鑑定結果，系爭房屋漏水所生損
    害之修復費用，包括上訴人所有3樓房屋廚房原有排水管線
    之鑿除、修補、地坪粉刷、改用明管方式排水、系爭房屋陰
    濕損壞部分之修復、其他零星整修及廢料清運、管理費、利
    潤、保險及稅捐等費用，總計為90,622元（見卷外所附鑑定
    報告第4頁、第22頁），惟系爭房屋之漏水既係因3樓排水管
    道年久失修所致，自屬不可歸責於兩造之任何一方區分所有
    權人之事由所致，依首揭規定，其修繕費用自應由兩造共同
    負擔，亦即上訴人應負擔之數額為45,311元，從而，被上訴
    人請求上訴人負擔修繕費用45,311元，為有理由。
六、綜上所述，本件被上訴人依公寓大廈管理條例第6條及第12
    條訴請上訴人應容忍被上訴人僱工進入其所有坐落於台北縣
    新店市○○路48巷11號3樓房屋內進行漏水修復工程，並負
    擔修繕費用45,311元為有理由，應予准許。又本件訴訟標的
    價額未逾500,000元，應依職權宣告假執行，民事訴訟法第
    389條第1項第3款定有明文。是以原審判命上訴人應容忍上
    開行為，並負擔上開修繕費用，並依職權宣告假執行，於法
    並無不合。上訴意旨指摘原判決不當，求予廢棄改判，為無
    理由，應予駁回其上訴。
七、本件事證已臻明確，兩造間其餘攻擊防禦方法及舉證，經本
    院審酌後認與判決之結果不生影響，不再逐一論列，附此敘
    明。
八、據上論結，本件上訴為無理由，依民事訴訟法第436條之1第
    3 項、第449條第1項、第78條，判決如主文。
中　　華　　民　　國　　96　　年　　1 　　月　　15　　日
                  民事第二庭    審判長法　官　鄭純惠
                                      法  官  黃雯惠
                   　　　　　　　　　 法　官　林欣蓉
以上正本係照原本作成
本件不得上訴
中　　華　　民　　國　　96　　年　　1 　　月　　15　　日
                       　             書記官　黃慧怡
